---
title: "<따라 하며 배우는 데이터 과학> 3장 연습문제 해답"
author: "권재명"
date: "9/27/2017"
output:
  html_document:
    toc: true
    toc_depth: 2
---
저자 책 웹페이지: <https://dataninja.me/ipds-kr/>


```{r setup, include=FALSE}
knitr::opts_chunk$set(echo = TRUE, cache=TRUE)
```

# 1. (갭마인더 자료 추가분석)
dplyr 패키지를 이용하여 갭마인더 데이터에서 다음 요약 통계량을 계산하라.

일단은 필수패키지인 `tidyverse`를 로드합니다.
그리고 `gapminder` 데이터 패키지를 로드합니다.
(로딩 메시지를 감추기 위해 `suppressMessages()` 명령을 사용했습니다.)
```{r}
# install.packages("tidyverse")
# install.packages("gapminder")
suppressMessages(library(tidyverse))
suppressMessages(library(gapminder))
```


## a. 2007년도 나라별 일인당 국민소득

```{r}
gapminder %>% 
  filter(year==2007) %>%
  select(country, gdpPercap)
```


## b. 2007년도 대륙별 일인당 평균수명의 평균과 중앙값
```{r}
gapminder %>%
  filter(year==2007) %>%
  group_by(continent) %>%
  summarize(n(), mean(lifeExp), median(lifeExp))
```
(고급문제: 위의 평균은 각 나라의 산술평균입니다. 
만약 각 나라별 인구수를 가중치로 한 가중평균(weighted average)을 내고자
한다면 어떻게 해야 할까요?)



# 2 (온라인 예제 자료 읽어 들이기)
예제 데이터를 제공하는 다음 페이지들을 방문하여 각 페이지에서 흥미있는 데이터를 하나씩 선택하여 다운로드한 후, R에 읽어 들이는 코드를 작성하라.

## a. UCI 머신러닝 리포(UCI Machine Learning Repository)
<https://goo.gl/fstR7> or <http://archive.ics.uci.edu/ml/index.php>


## b. R 예제 데이터: 
<https://goo.gl/AlvXNr> or <https://vincentarelbundock.github.io/Rdatasets/>
(생략)

## c. 머신러닝/데이터 과학 공유/경연 사이트인 캐글:
<https://www.kaggle.com/>

4번문제에서 살펴볼 다음 자료를 다운로드하였습니다:
<https://www.kaggle.com/deepmatrix/imdb-5000-movie-dataset> 

```{r}
df <- read_csv("imdb-5000-movie-dataset.zip")
```
위에서 `parsing failure` 에러가 난 이유는 무엇일까?
에러 메시지를 자세히 살펴보면 몇 줄의 budget 변수 값이 너무
큰 것을 알 수 있다. `read_csv()` 함수는 데이터 파일의 
처음 1000줄을 읽고 
자동적으로 각 변수의 변수형을 결정하는데
크지 않은 숫자값에는 `integer`형을 배정하게 된다.

하지만 문제가 되는 4 행들은 
budget 값이 `integer` 형태의 최대값보다 더 큰 값이다 보니 에러가 난 것이다.
R의 최대 `integer`값은 다음과 같다:
```{r}
.Machine$integer.max
```

문제가 되는 행들(예를 들어 2989 행; 봉준호 감독의 <괴물>이다!)은
예산이 120억원이다 보니 값이 너무 커진것이다.
문제가 되는 행에서 변수값은 결측치 (NA)가 된다:
```{r}
12215500000 > .Machine$integer.max
df[2989,] %>% glimpse()
```

이것을 해결하는 방법은 몇가지가 있을 수 있다. `read_csv(..., col_types=)`
옵션에서 수동으로 변수형을 integer보다 최대값이 큰 double 등으로 
지정해줄 수 있다. (`.Machine$double.xmax`를 실행해보라)
아니면 간편하게, `guess_max=` 옵션으로 좀 더 많은 행을 살펴보고
변수형을 결정하라고 할 수 있다:
```{r}

df2 <- read_csv("imdb-5000-movie-dataset.zip", guess_max = 1e6)
df2[2989,] %>% glimpse()
```


이 에러에서 알 수 있는 또 하나의 중요한 사실은
budget 등이 영화 제작 국가의 통화로 표기되어 있다는 것이다
(미국은 달러, 한국은 원, 등등).
이러한 사실을 모르고 분석하면 잘못된 결론을 얻을 수 있으니 주의하도록 하자.

이러한 문제는 각 budget 변수의 분포를 나라별로 그려보면 간단히 알 수 있다:
```{r}
df2 %>% ggplot(aes(budget)) + geom_histogram()
```
즉, 달러 이외의 통화를 사용하는 나라 때문에 분포에 많은 
이상치가 존재하게 된다.

먼저, 가장 많은 영화를 만들어내는 나라를 살펴보고, 미국의 `country` 코드를
알아내도록 하자:
```{r}
df2 %>% count(country) %>% arrange(-n)
```

미국은 `country=="USA"` 임을 알 수 있다. 미국 영화들의 예산의 분포를 
그려보면 아주 심각한 이상치들이 제거된
다음과 같은  분포를 얻게 된다.
```{r}
df2 %>% 
  filter(country=="USA") %>%
  ggplot(aes(budget)) + geom_histogram()
```



## d. 위키피디아의 머신러닝 연구를 위한 데이터세트 리스트: 
<https://goo.gl/SpCOlK> or <https://en.wikipedia.org/wiki/List_of_datasets_for_machine_learning_research>

(생략)



# 3 (범주별 요약 통계량)
위에서 읽어 들인 데이터의 범주별 요약 통계량을 작성하라. 
dplyr 패키지의 `%>%` 연산자, `group_by()`, `summarize()` 함수를 사용하여야 한다.


위에서 읽어들인 IMDB 자료를 살펴보도록 하자.
미국에서 
각 10년간 만들어진 영화의 개수, 
  영화 편당 제작비의 총액과 중간값, 
  영화 편당 수익의 총액과 중간값,
  그리고 ROI (총수익 / 총제작비)을 계산해 보도록 하자.
```{r}
df2 %>%
  filter(country=="USA") %>%
  group_by(decade=floor(title_year/10)*10) %>%
  summarize(n_movies=n(),
            tot_budet = sum(budget, na.rm=TRUE),
            median_budget = median(budget, na.rm=TRUE),
            tot_gross = sum(as.numeric(gross), na.rm=TRUE),
            median_gross = median(gross, na.rm=TRUE),
            roi = tot_gross/tot_budet)
```
(여기서 `as.numeric()`을 사용한 이유는 integer overflow 에러 때문이다.)
물론 이 분석에는 물가 상승이 반영되어 있지 않지만, 미국 영화산업의 
성장과 특이한 사항들을 알 수 있다. 예를 들어 1970년대에는 몇십편의
영화밖에 제작되지 않았지만, 편당 수익의 중간값, 그리고 ROI 값은
현재보다 크다!



# 4 (IMDB 자료 분석)
캐글 웹사이트에서 다음 IMDB(Internet Movie Database) 영화 정보 데이터를 다운로드하도록 하자(<https://goo.gl/R08lpm> or <https://www.kaggle.com/deepmatrix/imdb-5000-movie-dataset> 무료 캐글 계정이 필요하다). dplyr 패키지를 이용하여 다음 질문에 답하라.

## a. 이 데이터는 어떤 변수로 이루어져 있는가?
<https://www.kaggle.com/deepmatrix/imdb-5000-movie-dataset> 페이지,
그리고 <https://www.kaggle.com/deepmatrix/imdb-5000-movie-dataset/data>의 변수설명을 살펴보자.
위에서 R로 읽어들인 데이터프레임은 다음과 같다.
```{r}
glimpse(df2)
```

## b. 연도별 리뷰받은 영화의 개수는?


```{r}
df2 %>%
  group_by(title_year) %>%
  count()
df2 %>%
  group_by(title_year) %>%
  summarize(n_movies=n()) %>% 
  ggplot(aes(title_year, n_movies)) + geom_point() + geom_line()
```

## c. 연도별 리뷰평점의 개수는?
```{r}
df2 %>%
  group_by(title_year) %>%
  summarize(avg_imdb_score = mean(imdb_score)) %>%
  ggplot(aes(title_year, avg_imdb_score)) + geom_point() + geom_line()
```

(고급: 위의 시각화에 오차구간을 추가하려면? )


# 5 (SQL 연습)
‘Online SQL Tryit Editor(<https://goo.gl/NJDGdw> 혹은 <https://www.w3schools.com/sql/trysql.asp?filename=trysql_select_all> )’에 방문해보자. 
이 페이지에서는 가상의 레스토랑의 재료 주문정보를 기록한 데이터베이스를 예제로 제공하고 있다. 
이 페이지를 이용해 다음 질문에 답하라.

## a. 다음 질문에 대답하는 SQL 문을 작성하고 실행하라.
i. Orders 테이블에서 employeeID별 주문 수는? 가장 주문 수가 많은 employeeID부터 내림차순
으로 출력하라.

```{sql eval=FALSE}
SELECT EmployeeID, count(*) AS n_orders
FROM Orders
GROUP BY EmployeeID
ORDER BY n_orders DESC;
```


ii. 위의 결과를 Employees 테이블과 결합하여 같은 결과에 FirstName과 LastName을 추가하여 출력하라.
```{sql eval=FALSE}
SELECT a.EmployeeID, b.FirstName, b.LastName, count(*) AS n_orders
FROM Orders a INNER JOIN Employees b
  ON a.EmployeeID = b.EmployeeID
GROUP BY b.EmployeeID, b.FirstName, b.LastName
ORDER BY n_orders DESC;
```


iii. Orders, OrderDetails, Products 테이블을 결합하여 각 OrderID별로 주문 날짜, 
주문품목 양(새 열 이름은 n_items으로), 주문 총액(열 이름은 total_price으로)을 출력하라.
```{sql eval=FALSE}
SELECT a.OrderID,
  a.OrderDate,
  SUM(b.Quantity) as n_items,
  SUM(b.Quantity * c.Price) as total_price
FROM Orders a
  INNER JOIN OrderDetails b
    ON a.OrderID = b.OrderID
  INNER JOIN Products c
    ON b.ProductID = c.ProductID
GROUP BY a.OrderID, a.OrderDate
ORDER BY a.OrderID;
```



## b. 웹페이지에는 총 8개의 테이블이 있다. 각 테이블은 각각 어떤 열로 구성되어 있는가?

각 테이블을 클릭하면 됩니다. 각 테이블에 다음 명령을 실행해 줍니다:
```{sql eval=FALSE}
SELECT * FROM Orders;
```


## c. [고급]
각 테이블들 간에 공통되는 열들은 어떤 것들인가
(예를 들어, Orders 테이블과 Customers 테이블 모두 CustomerID 열을 가지고 있다)? 

테이블들 간의 관계를 어떻게 나타낼 수 있을까? 

개체-관계 모델 (entity-relationship model, ER model)은 테이블 간의 관계를 나타내는 데 많이 사용된다. 
