---
title: "<따라 하며 배우는 데이터 과학> 4장 연습문제 해답"
author: "권재명"
date: "9/27/2017"
output:
  html_document:
    toc: true
    toc_depth: 3
---

저자 책 웹페이지: <https://dataninja.me/ipds-kr/>


```{r setup, include=FALSE}
knitr::opts_chunk$set(echo = TRUE, cache=TRUE)
```

일단은 필수패키지인 `tidyverse`를 로드하자.
(로딩 메시지를 감추기 위해 `suppressMessages()` 명령을 사용.)
```{r}
# install.packages("tidyverse")
suppressMessages(library(tidyverse))
```

# 1. (IMDB 자료 시각화)
캐글 웹사이트에서 다음 IMDB(Internet Movie Database) 영화 정보 데이터를 다운로드하도록 하자
(<https://goo.gl/R08lpm> 혹은 <https://www.kaggle.com/deepmatrix/imdb-5000-movie-dataset>, 무료 캐글 계정이 필요하다).

데이터에 대해서는
3장 연습문제 해답을 참조하자. <http://rpubs.com/dataninja/ipds-kr-solutions-ch03>

데이터 `zip` 파일을 다운로드한 후, R로 자료를 읽어들이자:
```{r}
df2 <- read_csv("imdb-5000-movie-dataset.zip", guess_max = 1e6)
```

## a. 이 데이터는 어떤 변수로 이루어져 있는가?

```{r}
df2 %>% glimpse()
```

## b. 시각화를 통해 다음 질문에 답해보자
(~~분석 예는 https://goo.gl/pYPzvi 에서 찾을 수 있다~~
아쉽게도 원링크 <https://www.kaggle.com/adhok93/d/deepmatrix/imdb-5000-movie-dataset/eda-with-plotly>
는 삭제되었습니다)


### i. 연도별 리뷰받은 영화의 편수는?

```{r}
df2 %>%
  group_by(title_year) %>%
  summarize(n_movies=n()) %>% 
  ggplot(aes(title_year, n_movies)) + geom_point() + geom_line()
```

### ii. 연도별 리뷰평점의 변화는?
```{r}
df2 %>%
  group_by(title_year) %>%
  summarize(avg_imdb_score = mean(imdb_score)) %>%
  ggplot(aes(title_year, avg_imdb_score)) + geom_point() + geom_line()
```

평균 점수는 점점 낮아지고 있음을 볼 수 있다.

(고급 분석: 이러한 평균 점수의 하락 추세의 원인은 무엇일까?)


### iii. 영상물 등급(content_rating)에 따라서 리뷰평점의 분포에 차이가 있는가?

우선 등급의 분포부터 살펴보자:
```{r}
df2 %>%
  ggplot(aes(content_rating)) + geom_bar()
```

이로부터 대부분의 영화들의 
영상물 등급은 다음 넷 중 하나임을 알 수 있다:
G, PG, PG-13, R. 
아래 분석은 이 네 등급의 영화에 집중하도록 하자.

각 등급에 따른 리뷰평점 분포의 병렬상자그림을 그려보면:
```{r}
df2 %>%
  filter(content_rating %in% c("G", "PG", "PG-13", "R")) %>%
  ggplot(aes(content_rating, imdb_score)) + geom_boxplot()
```

이로부터, 리뷰평점의 중간값은 G > R > PG > PG-13 의 순서임을
알 수 있다. 
그리고 이상치에 가까운 
최고의 평점을 받은 R 등급 영화들이 있음을 알 수 있다.

(고급: 이 최고 평점을 받은 R 등급 영화들은 무엇일까?)


유사한 시각화로, 각 등급별로 평점의 확률밀도함수를 
겹쳐 그려볼 수도 있다:
```{r}
df2 %>%
  filter(content_rating %in% c("G", "PG", "PG-13", "R")) %>%
  ggplot(aes(imdb_score, fill=content_rating, linetype=content_rating)) + 
  geom_density(alpha=.3)
```

(필자는 색맹이므로, `fill=` 옵션으로는 
각 집단이 충분히 구분이 되지 않아서 `linetype=`
옵션도 사용하였다)
이 시각화로부터 추가적으로 알 수 있는 것은
G 등급 영화 중 평점이 높은 영화의 비중이 꾀
높다는 것이다. (아마도 디즈니 영화들일까?)

조금 더 전통적인 통계학적 가설검정을 적용하자면
분산분석 (ANOVA; Analysis of Variance) 을
해 보면  된다.
```{r}
summary(lm(imdb_score ~ content_rating, 
           data=df2 %>% 
             filter(content_rating %in% c("G", "PG", "PG-13", "R"))))
```
자료의 개수가 워낙 많아서이기도 하지만
등급 집단간에 평점 평균이 통계적으로 유의한 차이가 있음을
알 수 있다.


### iv. 페이스북 좋아요 개수와 리뷰평점의 사이의 관계는?
일단 페북 좋아요 개수(`move_facebook_likes`) 변수의
분포를 살펴보자.
꼬리가 아주 긴 분포이므로, 
일단 제곱근 변환을 해 주었다.
(독자들은 log10 변환도 해 보길 권한다.)

```{r}
df2 %>%
  ggplot(aes(movie_facebook_likes)) +
  geom_histogram() +
  scale_x_sqrt()
```

이 시각화로부터 분포의 이상한 점이 눈에 띈다.
변환 후 분포 중간에 이상한 갭이 있다는 것이다.

(아직 필자는 그 이유를 찾지 못했으니, 알아낸 분은
공유 바랍니다)

이에 반해 평점의 분포는 상당히 정상적이다:
```{r}
df2 %>%
  ggplot(aes(imdb_score)) +
  geom_histogram()
```

이제, 
제곱근 변환된 좋아요 개수와 스코어 간의 산점도를 그려보자.

```{r}
df2 %>%
  ggplot(aes(movie_facebook_likes, imdb_score)) + 
  geom_point() +
  scale_x_sqrt() +
  geom_smooth()
```

평활 곡선으로부터 양의 상관관계가 있음을 알 수 있다.
어느정도는 상식적이게도
"페북 좋아요 개수가 높을수록 리뷰 평점이 높다".


하지만 이 분석이 정확한 분석일까?
페북을 사람들이 사용한것은 비교적 최근의 일이다.
따라서 과거의 영화는 좋은 영화이더라도 
페북의 좋아요 개수가 적을 수도 있다.

이를 확인하기 위해 년간 페북 좋아요 개수의 분포를 
살펴보자:
```{r}
df2 %>%
  ggplot(aes(as.factor(title_year), movie_facebook_likes)) +
  geom_boxplot() +
  scale_y_sqrt()
```

예상대로, 2010년 이전과 이후의 좋아요 개수의 분포는
무척 다르다.

따라서, 앞서와 같은 산점도를 
그리되  2010년 이후, 그리고 미국 영화로 제한하여
시각화 해 보자:
```{r}
df2 %>%
  filter(title_year > 2010 & country == "USA") %>%
  ggplot(aes(movie_facebook_likes, imdb_score)) + 
  geom_point() +
  scale_x_sqrt() +
  geom_smooth()
```

마찬가지의 자료에서, 좋아요 개수가 100개가 넘는 
데이터에 관해 두 변수간의 상관관계는 높은 편이다:
```{r}
df3 <- df2 %>%
  filter(title_year > 2010 & country == "USA") %>%
  filter(movie_facebook_likes > 100)
cor(sqrt(df3$movie_facebook_likes), df3$imdb_score)
```

선형회귀분석을 적용하면 모수추정과 가설검정 결과도 
얻을 수 있다:
```{r}
summary(lm(imdb_score ~ sqrt(movie_facebook_likes), data=df3))

```




## c. 이 데이터의 다른 흥미있는 시각화는 어떤 것이 있을까?
(생략)

# 2 (포켓몬 데이터)
캐글 웹사이트에서 다음 포켓몬 데이터를 다운로드하자
(<https://goo.gl/sMPKtX>, 혹은 <https://www.kaggle.com/abcsds/pokemon> 무료 캐글 계정이 필요하다).
이 데이터를 시각화하라. 
<https://goo.gl/3fxt2x> 혹은 <https://www.kaggle.com/ndrewgele/visualizing-pok-mon-stats-with-seaborn>을 참고하라.


웹페이지에서 `pokemon.zip` 자료를 다운받은 후
다음처럼 R로 읽어들인다:
```{r}
df_pkm <- read_csv("pokemon.zip")
```

데이터의 대강 모양은 다음과 같다:
```{r}
df_pkm %>% glimpse()
```

다양한 시각화가 가능하겠지만
위의 예제 페이지에 나온 시각화를 해 보자면:
```{r}
df_pkm %>% ggplot(aes(HP)) + geom_histogram()
df_pkm %>% ggplot(aes(Attack)) + geom_histogram()
df_pkm %>% ggplot(aes(HP, Attack)) + geom_point(alpha=.3)
```

이 외에 다양한 시각화가 가능하겠지만,
HP 와 Attack 간의 관계가 각 Type 에 따라 어떻게 
변하는지 알고자 한다면 다음과 같은
`facet_wrap()` 함수가 유용하다:

```{r}
df_pkm %>% 
  ggplot(aes(HP, Attack)) + 
  geom_point(alpha=.3) +
  # geom_smooth() + 
  facet_wrap(~`Type 1`)
```

